# Educación {#cross}

Esta sección contiene información acerda de los indicadores de tasa neta de asistencia, tasa de asistencia escolar por edad, porcentaje de jóvenes que no
estudian ni trabajan, tasa de terminación escolar, tasa de abandono y tasa de sobreedad.


```{r indicadores tablas, include=FALSE}

source("Indicadores funciones.R")


#### Table 

table2 <- query_indicator(indicator = 'tasa_asis_edad,leavers,Ninis_2', 
                         categories = 'age') %>% 
  mutate(year = case_when(isoalpha3 == "CHL" & year == 2017 ~ 2019,
                          isoalpha3 == "MEX" & year == 2018 ~ 2019,
                          TRUE ~ year)) %>% 
  group_by(isoalpha3, year, indicator) %>% 
  mutate(value = mean(value, na.rm = TRUE), 
         age = "Promedio", 
         sample = NA_character_, 
         cv = NA_character_, 
         se = NA_character_) %>%
  distinct() %>% 
  rbind(grouped_mean(., value, indicator, year)) %>% 
      ungroup() %>% 
  select(country_name_en, year, indicator, value) %>% 
  ungroup() %>% 
  spread(indicator, value) 

table <- query_indicator(indicator = 'tasa_neta_asis,tasa_sobre_edad,tasa_terminacion_c',
                         categories = 'education_level') %>% 
  mutate(year = case_when(isoalpha3 == "CHL" & year == 2017 ~ 2019,
                          isoalpha3 == "MEX" & year == 2018 ~ 2019,
                          TRUE ~ year)) %>% 
   filter(isoalpha3!= "TTO") %>% 
  group_by(isoalpha3, year, indicator) %>% 
  mutate(value = mean(value, na.rm = TRUE), 
         education_level = "Promedio", 
         sample = NA_character_, 
         cv = NA_character_, 
         se = NA_character_) %>%
  distinct() %>% 
  rbind(grouped_mean(., value, indicator, year)) %>% 
      ungroup() %>% 
  select(country_name_en,  year, indicator, value) %>% 
  ungroup() %>% 
  spread(indicator, value) %>% 
  left_join(table2) %>% 
  rename_all(funs(c('País', 'Año', 'Tasa neta de asistencia', 'Tasa sobreedad', 'Tasa terminación', 'Tasa abandono', 'Ninis', 'Tasa asistencia por edad'))) 

```

```{r indicadores indicadores gen, include=FALSE}

promedio_list <-list()

promedio_plots <-list()

# tasa asis edad: esta se hace por separado porque es la única que tiene los datos así. pero un for para quintil

grupo_asis_prom <- query_indicator(indicator = 'tasa_asis_edad', 
                                   countries = 'COL,ARG,PRY,ECU,MEX,CRI,SLV,BOL,PER,CHL,BRA',
                                   categories = 'age,quintile', 
                                   yearstart = 2010, 
                                   yearend = 2020) %>% 
  mutate(year = case_when(isoalpha3 == "CHL" & year == 2017 ~ 2019,
                          isoalpha3 == "MEX" & year == 2018 ~ 2019,
                          TRUE ~ year))

promedio_sin <- grupo_asis_prom %>% 
  group_by(isoalpha3, year, quintile) %>% 
  mutate(value = mean(value), 
         age = "Promedio", 
         sample = NA_character_, 
         cv = NA_character_, 
         se = NA_character_) %>% 
  distinct()

dat <- grupo_asis_prom %>% 
  rbind(promedio_sin) 

data_fin <- list()

asis_graph <- list()

asis_graph_col <- list()

aux_quin <- promedio_sin %>% 
  ungroup() %>% 
  select(quintile) %>% 
  distinct() 

asis_quin <- set_names(aux_quin$quintile)

data_fin1 <- dat %>% 
  rbind(grouped_mean(dat, value, year, age, quintile)) %>% 
  ungroup() %>% 
  group_by(isoalpha3, age, quintile) %>% 
  arrange(isoalpha3, age, year, quintile) %>% 
  mutate(change_pp = value - lag(value)) %>% 
  filter(year == 2020) 

for(i in names(asis_quin)) {
  
data_fin[[i]] <- data_fin1 %>% 
   filter(quintile == i) 
  
asis_graph[[i]] <- data_fin[[i]] %>% 
  filter(age == "Promedio") %>% 
  ggplot(aes(x = fct_reorder(isoalpha3, change_pp))) +
  geom_col(aes(y = change_pp), alpha = 0.7, show.legend = FALSE, fill = '#0F6FC6') +
  geom_point(data_fin[[i]], mapping = aes(y = change_pp, color = age), size = 4) +
  geom_text(data = data_fin[[i]] %>% 
              filter(age == "Promedio"),
            aes(y =  change_pp +.02, label = comma(change_pp, accuracy = 0.1)),
            family = 'Century Gothic', fontface = "bold") +
  geom_label(data = data_fin[[i]],
             aes(y =  5.7, label = comma(value, accuracy = 0.1)),
             family = 'Century Gothic', fontface = "bold")
  

asis_graph_col[[i]] <- ggfun_mul(asis_graph[[i]], data_fin1)
}

##### Evolución 

consulta <- table %>% 
  gather("indicator", "value", `Tasa neta de asistencia`:`Tasa asistencia por edad`) %>% 
  ungroup %>% 
  select(indicator) %>% 
  distinct()

vars <- set_names(consulta$indicator) 
evolucion_list <-list()


for (i in names(vars)) {

evolucion_list[[i]] <- table %>%
  left_join(paises, by = c("País"="country_name_en")) %>%
  filter(isoalpha3 %in% c("CHL", "ARG", "BRA", "MEX", "COL", "BOL", "ECU", "PER", "PRY", "SLV", "URY", "VEN")) %>% 
  select(isoalpha3, region_bid, Año, i) 

}

evolucion_neta_plot <- ggfun_evo(evolucion_list[["Tasa neta de asistencia"]], evolucion_list[["Tasa neta de asistencia"]]$Año, evolucion_list[["Tasa neta de asistencia"]]$`Tasa neta de asistencia`)+
labs(title = "Tasa neta de asistencia")

evolucion_ninis_plot <- ggfun_evo(evolucion_list[["Ninis"]], evolucion_list[["Ninis"]]$Año, evolucion_list[["Ninis"]]$Ninis)+
labs(title = "Jóvenes que no estudian ni trabajan")

evolucion_aband_plot <- ggfun_evo(evolucion_list[["Tasa abandono"]], evolucion_list[["Tasa abandono"]]$Año, evolucion_list[["Tasa abandono"]]$`Tasa abandono`)+
labs(title = "Tasa de abandono")

evolucion_sobre_plot <- ggfun_evo(evolucion_list[["Tasa sobreedad"]], evolucion_list[["Tasa sobreedad"]]$Año, evolucion_list[["Tasa sobreedad"]]$`Tasa sobreedad`)+
labs(title = "Tasa de sobreedad")

evolucion_term_plot <- ggfun_evo(evolucion_list[["Tasa terminación"]], evolucion_list[["Tasa terminación"]]$Año, evolucion_list[["Tasa terminación"]]$`Tasa terminación`)+
labs(title = "Tasa de terminación")

evolucion_edad_plot <- ggfun_evo(evolucion_list[["Tasa asistencia por edad"]], evolucion_list[["Tasa asistencia por edad"]]$Año, evolucion_list[["Tasa asistencia por edad"]]$`Tasa asistencia por edad`)+
labs(title = "Tasa de asistencia por edad")

promedio_list <- list()

promedio_plots <- list()

consulta_age <- scldataR::scldata_dict %>% 
  select(collection, indicator, label_es) %>% 
  filter(indicator == 'tasa_asis_edad' | indicator == 'leavers' | indicator == 'Ninis_2')

vars_age <- set_names(consulta_age$indicator) 

##### Promedios con edad 

for (i in names(vars_age)) {

promedio_list[[i]] <- query_indicator(indicator = i, 
                                      countries = 'COL,ARG,PRY,ECU,MEX,CRI,SLV,BOL,PER,CHL,BRA', 
                                      categories = "age") %>% 
  mutate(year = case_when(year == 2017 & isoalpha3 == "CHL" ~ 2019, 
                          year == 2018 & isoalpha3 == "MEX" ~2019, 
                          TRUE ~ year)) %>%
  group_by(isoalpha3, year, indicator) %>% 
  mutate(value = mean(value, na.rm = TRUE), 
         age = "Promedio", 
         sample = NA_character_, 
         cv = NA_character_, 
         se = NA_character_) %>%
  distinct() %>%
  rbind(grouped_mean(., value, year)) %>% 
  ungroup() %>% 
  group_by(isoalpha3) %>% 
  arrange(isoalpha3, year) %>% 
  mutate(change_pp = value - lag(value)) %>% 
  filter(year == 2020) 

promedio_plots[[i]] <- ggfun_prom(promedio_list[[i]], promedio_list[[i]]$isoalpha3, promedio_list[[i]]$change_pp)

}

##### Promedios con nivel educativo

promedio_list_ed <- list()

promedio_plots_ed <- list()

consulta_ed <- scldataR::scldata_dict %>% 
  select(collection, indicator, label_es) %>% 
  filter(indicator == 'tasa_neta_asis' | indicator == 'tasa_sobre_edad' | indicator == 'tasa_terminacion_c')

vars_ed <- set_names(consulta_ed$indicator) 

for (i in names(vars_ed)) {

promedio_list_ed[[i]] <- query_indicator(indicator = i,
                         countries = 'COL,ARG,PRY,ECU,MEX,CRI,SLV,BOL,PER,CHL,BRA',        
                         categories = 'education_level') %>% 
  mutate(year = case_when(isoalpha3 == "CHL" & year == 2017 ~ 2019,
                          isoalpha3 == "MEX" & year == 2018 ~ 2019,
                          TRUE ~ year)) %>%
  group_by(isoalpha3, year, indicator) %>% 
  mutate(value = mean(value, na.rm = TRUE), 
         education_level = "Promedio", 
         sample = NA_character_, 
         cv = NA_character_, 
         se = NA_character_) %>%
  distinct() %>%
  rbind(grouped_mean(., value, year)) %>% 
  ungroup() %>% 
  group_by(isoalpha3) %>% 
  arrange(isoalpha3, year) %>% 
  mutate(change_pp = value - lag(value)) %>% 
  filter(year == 2020) 

promedio_plots_ed[[i]] <- ggfun_prom(promedio_list_ed[[i]], promedio_list_ed[[i]]$isoalpha3, promedio_list_ed[[i]]$change_pp)

}

# # ##### Categoria una
# 
# table_edad <- query_indicator(indicator = 'tasa_asis_edad,leavers,Ninis_2', 
#                          categories = 'age') %>% 
#   mutate(year = case_when(isoalpha3 == "CHL" & year == 2017 ~ 2019,
#                           isoalpha3 == "MEX" & year == 2018 ~ 2019,
#                           TRUE ~ year)) %>% 
#   group_by(isoalpha3, year, indicator) %>% 
#   mutate(value = mean(value, na.rm = TRUE), 
#          age = "Promedio", 
#          sample = NA_character_, 
#          cv = NA_character_, 
#          se = NA_character_) %>%
#   distinct() %>% 
#   rbind(grouped_mean(., value, indicator, year)) %>% 
#       ungroup()
#  
# categoria_list <-list()
# 
# categoria_plots <-list()
# 
# for (i in names(vars)) {
# 
# categoria_list[[i]] <- query_indicator(indicator = i,
#                                        categories = 'age',
#                                        countries = 'COL,ARG,PRY,ECU,MEX,CRI,SLV,BOL,PER,CHL,BRA',
#                                        categories = 'age') %>%
#   mutate(year = case_when(year == 2017 & isoalpha3 == "CHL" ~ 2019,
#                           year == 2018 & isoalpha3 == "MEX" ~2019,
#                           TRUE ~ year)) %>%
#   rbind(grouped_mean(., value, area, year)) %>%
#   ungroup() %>%
#   group_by(isoalpha3, area) %>%
#   arrange(isoalpha3, year) %>%
#   mutate(change_pp = value - lag(value)) %>%
#   filter(year == 2020)
# 
# categoria_plots[[i]] <- ggfun_one(categoria_list[[i]], categoria_list[[i]]$isoalpha3, categoria_list[[i]]$change_pp, categoria_list[[i]]$area)
# 
# }

```


En primer lugar, como resumen se presenta la siguiente tabla que contiene los indicadores analizados en esta sección. 

Table \@ref(fig:eduTab): Tabla de indicadores de educación

```{r eduTab, fig.cap="Source: SCLData", echo=FALSE, warning=FALSE, show_col_types = FALSE}

  table %>% 
  DT::datatable(., rownames = FALSE, 
                filter = 'top', 
                width = 750, 
                options = list(pageLength = 15,
                                scrollX = TRUE,
                                searching = TRUE,
                                lengthMenu = c(10,20,30,40,50),
                                columnDefs = list(list(className = 'dt-center', targets = 0:5)))) %>% 
   DT::formatRound(table = ., columns = c('Tasa neta de asistencia', 'Tasa sobreedad', 'Tasa terminación', 'Tasa abandono', 'Ninis', 'Tasa asistencia por edad'), digits = 2) %>%
   DT::formatStyle(0:5,color = '#002126')


```

## Asistencia por edad 

Evolución en tasa de asistencia 

### Evolución

```{r asis_edad_evol, echo=FALSE}

print(evolucion_edad_plot)

```

### Cambio promedio

```{r asis_edad_prom, echo=FALSE}

print(promedio_plots$tasa_asis_edad)

```

### Por nivel de ingreso: Total

```{r asis_tot, results='asis', echo=FALSE}

print(asis_graph_col$Total)

```

#### Quintil I

```{r asis_1, results='asis', echo=FALSE}

print(asis_graph_col$quintile_1)

```

#### Quintil II

```{r asis_2, results='asis', echo=FALSE}

print(asis_graph_col$quintile_2)

```

#### Quintil III
```{r asis_3, results='asis', echo=FALSE}

print(asis_graph_col$quintile_3)

```

#### Quintil IV
```{r asis_4, results='asis', echo=FALSE}

print(asis_graph_col$quintile_4)

```

#### Quintil V
```{r asis_5, results='asis', echo=FALSE}

print(asis_graph_col$quintile_5)

```

## Asistencia neta 

### Evolución

```{r asis_neta_evol, echo=FALSE}

print(evolucion_neta_plot)

```

### Cambio promedio

```{r asis_neta_prom, echo=FALSE}

print(promedio_plots_ed$tasa_neta_asis)

```

## Ninis

Proporción de jóvenes que no estudian ni trabajan. (Ninis_2)

### Evolución

```{r ninis_evol, echo=FALSE}

print(evolucion_ninis_plot)

```

### Cambio promedio

```{r ninis_edad_prom, echo=FALSE}

print(promedio_plots$Ninis_2)

```

## Tasa de abandono

Tasa de abandono escolar temprano. (leavers)

### Evolución

```{r aband_evol, echo=FALSE}

print(evolucion_aband_plot)

```

### Cambio promedio

```{r aband_edad_prom, echo=FALSE}

print(promedio_plots$leavers)

```
## Tasa de terminación

### Evolución

```{r term_evol, echo=FALSE}

print(evolucion_term_plot)

```

### Cambio promedio

```{r term_ed_prom, echo=FALSE}

print(promedio_plots_ed$tasa_terminacion_c)

```

## Tasa de sobreedad

Proporción de alumnos cuya edad está por encima de las esperadas técnicamente para el año que están cursando .(tasa_sobre_edad)

### Evolución

```{r sobre_evol, echo=FALSE}

print(evolucion_sobre_plot)

```

### Cambio promedio

```{r sobre_ed_prom, echo=FALSE}

print(promedio_plots_ed$tasa_sobre_edad)

```

